臺灣高等法院刑事判決　　　　　　　　　　　八十九年度上更(一)字第九八七號
　　上　訴　人
　　被　　　告　庚○○
　　選任辯護人　林凱
　　　　　　　　蔡文燦
　　上 訴 人即
　　被　　　告　乙○○
　　指定辯護人　甲○公設辯護人
右上訴人因傷害案件，不服臺灣桃園地方法院八十五年度訴字第一六七號，中華民國
八十五年十月十一日第一審判決( 起訴案號：臺灣桃園地方法院檢察署八十四年度偵
字第八五三八號、第一三五三八號）提起上訴，甲○判決後經最高法院發回更審，甲○判決如左：
    主  文
原判決關於庚○○、乙○○部分撤銷。
庚○○共同傷害人之身體，因而致人於死，處有期徒刑貳年。方型鐵管壹支沒收。
乙○○共同傷害人之身體，因而致人於死，免刑。方型鐵管壹支沒收。
    事  實
一、庚○○於民國八十四年六月二十九日早晨七時五十五分許，駕駛車牌ＬＥ八五四
    九號自用小客車欲上班之際，在桃園縣八德市○○路六十六號前，與丁○○所駕
    駛車牌號碼ＩＷ二○五三號、載有丙○○（業經判處有期徒刑壹年拾月確定）、
    戊○○（另經判處有期徒刑壹年拾月確定）、黃碩彥（已死亡）之自用小客車發
    生擦撞（丁○○等四人甫自他處飲酒作樂畢，欲送黃碩彥返家），丁○○下車與
    庚○○理論，發生口角，庚○○見其來意不善，乃過馬路跑進對面永豐路六十四
    號其工作之工廠內，戊○○、丙○○、黃碩彥等三人見狀亦下車，丙○○自車後
    行李箱中拿出棒球棍一支，丁○○等四人即一同追趕庚○○，庚○○進入六十四
    號內，遇同事游文亮（業經判決無罪確定），急問老闆在那裡，游文亮告以在隔
    壁六十六號，庚○○即跑至隔壁，丁○○等四人尾隨而至，丙○○即持棒球棍毆
    打游文亮前胸肋骨（未成傷），游文亮不耐劇痛而倒地，丁○○等四人再追往六
    十六號，此時乙○○聽見庚○○之呼喊，下樓察看，向丁○○表示有話好說，然
    丁○○、丙○○、戊○○、黃碩彥四人基於共同傷害之故意，分持先前自車內所
    拿之棒球棍及自該工廠內檢拾之方型鐵管各一支，或以拳腳共同毆打乙○○、庚○○，乙○○、庚○○值此不法侵害，為防衛自身生命、身體安全，不得不出手
    抵擋，並分別奪下棒球棒（由乙○○奪下）及方型鐵管（由庚○○奪下）。乙○○、庚○○雖於客觀上非無預見以棒球棒或鐵管重擊頭部足生死亡結果之可能，
    惟因丁○○等四人猶繼續圍毆，乙○○、庚○○為求自保，乃基於普通傷害之犯
    意聯絡，分持棒球棒及方型鐵管還擊，於混亂之中，擊打到黃碩彥頭部，致黃碩
    彥受有左側硬腦膜上及硬腦膜下出血、左眼及左額頭紅腫、左前臂擦傷，另丁○○受有頭部外傷、右上肢、左臀部及右前胸挫傷，丙○○受有背部、左髖、右大
    腿挫傷（乙○○、庚○○毆傷丁○○、丙○○部分係屬正當防衛，理由詳見後述
    ，且此部分於起訴書事實欄內並無記載，應屬未據起訴），戊○○則未成傷。而
    乙○○因丁○○等人圍毆受有右肩背部擦傷一○×二．五公分、右前胸擦傷六×
    二．五公分、左上臂擦傷一○×一公分，庚○○亦因此受有右上額頭部裂傷六．
    五×○．九×○．八公分、右側上背擦傷六×四．五公分。嗣經乙○○之妻楊淑
    淨報警，並在現場查獲鬥毆兇器而屬乙○○所有之方形鐵管，及丁○○所有之棒
    球棍各一支。黃碩彥嗣經送醫手術，成植物人狀態，因其病理變化於八十八年十
    二月二十二日心肺衰竭不治死亡。
二、案經庚○○、乙○○、丁○○、丙○○、黃碩彥之父己○○分別訴由桃園縣警察
    局桃園分局報請臺灣桃園地方法院檢察署檢察官偵查起訴。
    理  由
一、訊據被告庚○○、乙○○固坦承於右揭時地與丁○○等人發生互毆，惟均矢口否
    認有毆打黃碩彥頭部犯行，被告庚○○辯稱：是丁○○撞伊車，伊車已停好了，
    伊下車後看車沒怎樣，且上班要遲到了，伊快步跑到上班地點，丁○○等四人持
    棒追打，扣案方型鐵管不是伊自工廠拿出，是他們拿鐵棍打伊，伊順手搶下來的
    ，伊只有打丁○○，沒有打黃碩彥；被告乙○○辯稱：伊沒有互毆，伊是下來勸
    架的，扣案鐵棍不是伊拿的，打完架後東西都丟在地上，只有鐵棍有血跡，球棒
    沒血跡，伊是和丁○○對打，沒有打黃碩彥云云。
二、經查：
（一）被告乙○○、庚○○於右揭時地與丁○○、丙○○、戊○○、黃碩彥發生毆打
      事實，業據被告乙○○、庚○○及証人丁○○、丙○○、戊○○供承在卷。而
      黃碩彥受有左側硬腦膜上及硬腦膜下出血，丁○○受有頭部外傷、右上肢、左
      臀部及右前胸挫傷，丙○○受有背部、左髖、右大腿挫傷，被告乙○○受有右
      肩背部擦傷一○×二．五公分、右前胸擦傷六×二．五公分、左上臂擦傷一○
      ×一公分，庚○○受有右上額頭部裂傷六．五×○．九×○．八公分、右側上
      背擦傷六×四．五公分，亦有診斷書五紙在卷可稽。
（二）被害人黃碩彥當日經送至行政院衛生署桃園醫院（下稱桃園醫院）急救後，旋
      因頭部外傷合併顱內出血，於八十四年六月二十九日在中心診所治療並手術。
      八十四年十一月二十九日轉至長庚醫院時已呈植物人狀態，同時有腦積水及顱
      骨缺損的情形。經八十四年十二月一日及十二月八日手術後，於八十五年一月
      二十九日出院，惟仍呈植物人狀態。嗣黃碩彥於八十八年十二月二十二日十三
      時五分死亡，台灣桃園地方法院檢察署相驗後，認死亡原因為：甲、心肺衰竭
      ，乙、固定不動（植物人），丙、多年前互毆造成頭部外傷。經甲○函請法務
      部法醫研究所鑑定結果，認被害人黃碩彥之死亡，與其因本案頭部毆傷有相當
      因果關係。主因頭部外傷，左側硬腦膜下腔出血所致一連串病理變化。此有長
      庚紀念醫院八十一年四月二十五日（八五）長庚院法字第０二一三號函（見原
      審卷第八九頁）、台灣桃園地方法院檢察署相驗屍體証明書（見相驗卷第五頁
      ）、法務部法醫研究所九十年七月十七日法醫所九０理字第一三０六號函（附
      於甲○上更一卷）可稽。
（三）証人即承辦警員黃崇郎雖証稱至現場處理曾見扣案方型鐵管有少許點狀血跡（
      見原審卷第八四頁背面、甲○九十年八月七日訊問筆錄），檢察官勘驗結果亦
      為：「１鐵棒長一一二公分，四方形形狀，中空，其上有少量血點，但不明顯
      。２棒球棍：長八一公分，上有打擊凹痕」（見偵卷第八八頁所附勘驗筆錄）
      。然經甲○函請法務部調查局檢驗卻認扣案方型鐵管、球棒均未發現有血跡存
      在，有法務部調查局八十九年十二月廿日（八九）陸（四）字第八九一００五
      二三號鑑定通知書可稽。經甲○函詢其原因，法務部調查局回覆：「一、人體
      血液如因凶殺而滴落或沾染於凶器，一般而言，如能將凶器証物保留於乾冷的
      環境，理論上數年內應仍可能檢出血跡及DNA型別，然越早送驗的檢體，被驗
      出的機率越高。二、若血跡存放過久，有可能因原血跡量少，保管條件不良或
      環境因素如潮濕、風化、光蝕等因素而導致血中有效成分被破壞而致無法檢出
      血跡或DNA型別。本局八十九年十二月二十日（八九）陸（四）字第八九一０
      ０五二三號檢驗通知書所載檢驗結果係採驗以塑膠帶包覆之方型鐵管兩端疑似
      血點處。本案未檢出血跡陽性反應，有下列二種可能：１該疑似血點處原本並
      非血跡。２該疑似血點自八十四年六月二十九日發生至檢驗日八十九年十二月
      ，期間長達五年半，極可能因前述第二項原因受到破壞而達無法驗出之程度。
      」有該局九十年精二十二日（九０）陸（四）字第九０一七六二一六號詢答書
      可參。是証人黃崇郎及檢察官原勘驗所認之血跡是否確為人體血跡，已非無疑
      。況依被害人黃碩彥於八十四年六月二十九日當時急診病歷所載，其雖有左側
      硬腦膜上及硬腦膜下出血，惟頭部並無明顯之開放性傷口，僅在左眼及左額頭
      有紅腫情形，另左前臂有擦傷，此據桃園醫院以八十九年十月三十日桃醫醫秘
      字第一０一一一號及九十年十月三十日桃醫醫秘字第０七六二三號函覆甚明，
      是扣案鐵管其上有無血跡顯與被害人黃碩彥之傷勢無涉。
（四）查自被害人黃碩彥於八十四年六月二十九日就醫之傷勢觀之，只能判斷為鈍器
      所傷，有行政院衛生署桃園醫院九十年九月四日桃醫醫秘字第０六六四七號函
      可稽。被告乙○○、庚○○二人所持棒球棒、方型鐵管，均屬鈍器，是黃碩彥
      應為渠等所傷，被告乙○○、羅佑辯稱黃碩彥或於混亂中遭丁○○等人誤傷云
      云，洵無足採。次按按加重結果犯，以行為人能預見其結果之發生為要件，所
      謂能預見乃指客觀情形而言，與主觀上有無預見之情形不同；又刑法上傷害致
      人於死罪，指傷害行為，與死亡之發生，有因果關係之聯絡者而言，不惟以傷
      害行為直接致人於死亡者為限，即因傷害而生死亡之原因，如因自然力之參加
      以助成傷害應生之結果，亦不得不認為因果關係之存在（最高法院四十七年台
      上字第九二０號、十九年上字第一四三八號判例參照）。被告乙○○、庚○○
      分持棒球棒、方型鐵管於對抗丁○○、黃碩彥、丙○○、戊○○中打擊黃碩彥
      頭部，此種傷害頭部行為，足以引起硬腦膜上下出血致成植物人而生死亡之結
      果，在通常觀念上不得謂無預見之可能，是被告乙○○、庚○○對於傷害黃碩
      彥致死，即有認識。又被告庚○○於警訊中供稱：「當時我開車停於永豐路六
      四號前，準備上班，車剛停好，就被一部黑色轎車（ＩＷ─二０五三號）從我
      車子左後方擦撞，我下車查看，見該車上有四個人也同時下車，我見他們好像
      很不客氣，我急忙跑至永豐路六四號（我上班之工廠，永豐路六四、六六號）
      ，他們四人也追過來，其中一人手上拿了一支棒球棍，我又跑至永豐路六六號
      ，叫我老闆（乙○○）下來，老闆下來後，見此情形，向對方說：有什麼事好
      好講，對方擘持棒球棍之人就朝我老闆身上打下去，另三人也衝上來，有一人
      手持鐵棒，朝我頭上打下去，我也蹲下去，感覺頭很痛，並且流血，我即拾起
      來，搶下該人手上之棒子（鐵棒）打了回去，之後，我與我老闆和他們四人就
      打成一團，約二、三分鐘後打架停止了，才發現對方有一人受傷倒地，我頭皮
      破裂，我老闆肩膀受傷。」（見偵卷第一頁）於偵查中復稱：「當時很混亂，
      我不知打到誰，我是搶他們鐵棍打他們。」（見偵卷第五六頁）被告乙○○亦
      稱：「我被他們打得受不了，所以才用棒球棍打他們，打到誰我不知。」（見
      偵卷第五五頁背面、五六頁）足見被告乙○○、庚○○因遭丁○○四人圍毆，
      乃於同時同地出手反擊，被告乙○○、庚○○間有犯意聯絡並分擔實施行為甚
      明，而因當時情勢混亂無從明確區分反擊之對象，渠等二人對黃碩彥被傷致死
      之加重結果自應同負罪責（最高法院六十九年台上字第一九三號判例參照）。
（五）証人即被告乙○○之妻楊淑淨雖於原審証稱案發當時被告乙○○聽到喊叫聲先
      下樓，伊隨後下樓時看見丁○○等四人與庚○○爭打，未看見乙○○云云（見
      原審卷第四六頁），惟被告乙○○於警訊自承：「我上前問有什麼事，好好商
      量，突然間該拿棒球棍之人不說一句話，就拿起球棍朝我打下來，我右肩被打
      中，然後其他人就圍上來，打我和庚○○二人，我被球棍打到後，我立即將球
      棍搶下，與他們互毆起來。」（偵卷第五頁），於偵查中復承：「我被他們打
      得受不了，所以才用棒球棍打他們，打到誰我不知。」（見偵卷第五五頁背面
      、第五六頁）証人楊淑淨所言與被告乙○○上開供述顯有出入，足証其証言乃
      迴護之詞，不足採信。
（六）至同案被告丙○○、証人戊○○於甲○雖分供述被害人黃碩彥在六十六號前馬
      路邊為被告庚○○、乙○○架入六十四號內毆打云云，惟丙○○於警訊中供稱
      「庚○○跑至隔壁後，丁○○和黃碩彥如何和對方打起來，我沒看見」（見偵
      卷第十三頁），戊○○於檢察官初訊時亦稱「黃某（即黃碩彥）如何受傷我不
      清楚」（見偵卷第三六頁）。參諸黃碩彥雖有左側硬腦膜上及硬腦膜下出血，
      惟其傷勢自外觀之僅左眼及左額頭有紅腫，左前臂有擦傷，業如前述，果其遭
      人架入工廠內毆打，其身上傷痕應不只如此，是丙○○、戊○○上開於甲○供
      述顯與事實不符。
綜上，被告乙○○、庚○○之傷害致死犯行，罪証明確，堪以認定。
三、按對於現在不法之侵害，而出於防衛自己或他人權利之行為，不罰。但防衛行為
    過當者，得減輕或免除其刑，刑法第二十三條定有明文。本件被告乙○○、庚○○與丁○○、丙○○、戊○○雖互指對方先動手，惟被告丁○○偕丙○○、戊○○及黃碩彥等人於本件互毆行為前均有喝酒，有被告丁○○及丙○○、戊○○等
    人之酒精濃度測試值表可憑（分別為○．三一、○．二二、○．二八ＭＧ／Ｌ）
    。且被告庚○○與被告丁○○發生爭執時手無寸鐵，被告丁○○竟與手持球棒之
    丙○○及戊○○、黃碩彥等人橫越馬路，追趕庚○○進入工廠，堪認係被告丁○○方面先挑起爭鬥。被告乙○○下樓查看勸說，竟與庚○○一同遭丁○○四人以
    棒球棒、方型鐵管圍毆，詳如前述，是渠等二人奪下棒球棒、方型鐵管，應屬正
    當防衛。惟証人戊○○於偵查中証稱：「不知何人先出手，雙方就打起來，我也
    用拳頭打對方三人，他們也共同用拳頭打我，另庚○○拿鐵棒打到我左腰一下，
    雙方攻打一團，大約二、三分鐘後，發現黃碩彥倒地受傷，對方也受傷。」（見
    偵卷第十六頁），參諸被告乙○○受有右肩背部擦傷一○×二．五公分、右前胸
    擦傷六×二．五公分、左上臂擦傷一○×一公分，被告庚○○受有右上額頭部裂
    傷六．五×○．九×○．八公分、右側上背擦傷六×四．五公分，而對方有四人
    之眾等情，堪認被告乙○○、庚○○於奪下棒球棒、鐵管後，被害人黃碩彥、丁○○、丙○○、戊○○等四人加諸乙○○、庚○○之不法侵害尚未終止，渠等二
    人為求自保，分持棒球棒、鐵管反擊，應係出於防衛之意，而原先正當防衛之延
    續。渠等雖因此傷及丁○○、丙○○，致該二人分別受有頭部外傷、右上肢、左
    臀部及右前胸挫傷（丁○○部分）及背部、左髖、右大腿挫傷（丙○○部分），
    惟與被告二人所受傷勢比較，尚難認被告對渠等之反擊行為已逾必要程度，自無
    防衛過當可言，依刑法第二十三條前段規定，應屬不罰。然被告二人對持鈍器擊
   打他人頭部，可生致死結果一節已有認識，仍於共同防衛當中，重擊黃碩彥頭部
    ，致其左側硬腦膜上及硬腦膜下出血而成植物人，嗣因病理變化心肺衰竭不治死
    亡，則渠等就被害人黃碩彥之防衛行為顯已逾越必要程度及相當性，而有過當情
    形，仍應同負傷害致死罪責（最高法院七十年台上字第三五四四號判決參照）。
四、核被告乙○○、庚○○所為，係犯刑法第二百七十七條第二項前段之傷害致死罪
    。渠等二人於遭受圍毆之際，共同反擊，彼此之間仍有犯意聯絡及行為分擔，應
    屬共同正犯。公訴人認係犯刑法第二百七十七條第二項之傷害致重傷罪，容有未
    合，起訴法條應予變更。原審予以論罪科刑，固非無見，惟其未及審酌被害人黃
    碩彥死亡之結果，仍以傷害致重傷論處，且認被告乙○○、庚○○不得主張正當
    防衛，均有未洽。被告二人否認犯罪，雖無足採，然原判決既有可議，應由甲○
    予以撤銷改判。按被告二人乃防衛過當，已詳如上述，爰審酌被害人黃碩彥與友
    人丁○○、丙○○、戊○○徹夜飲酒作樂，於清晨始欲駕車返家，僅因擦撞細故
    ，即挾人多之勢，持棍棒下車追打庚○○至其工作之工廠；被告乙○○為被告庚○○之雇主，於上午七時五十五分許在自己經營之工廠內，突聞所僱工人庚○○
    求救呼聲及吵雜聲，下樓查看並擬勸說之際，即遭被害人黃碩彥、丁○○、丙○○、戊○○無故圍毆，為免危及生命，不得不出手防衛，雖因過當而致黃碩彥死
    亡，然衡諸當時情勢，實難予以苛責，是甲○認被告乙○○應免除其刑，以求事
    理之平。至被告庚○○雖亦為防衛過當，但本件乃肇因其與被害人黃碩彥等人間
    之車禍糾紛，被告庚○○顯難辭其咎，甲○認其僅得減輕其刑。茲審酌上開過程
    、被害人黃碩彥因傷致死及被告庚○○犯罪後態度等一切情狀，量處有期徒刑貳
    年，以資懲儆。扣案之方型鐵管壹支為被告乙○○所有，應予沒收。（扣案之棒
    球棒壹支，為丙○○所有，業經宣告沒收確定。）
據上論斷，應依刑事訴訟法第三百六十九條第一項前段、第三百六十四條、第三百條
、第二百九十九條第一項前段，刑法第二百七十七條第二項前段，判決如主文。
本案經檢察官費玲玲到庭執行職務。
中      華      民      國    九十一    年      一      月      二      日
                                臺灣高等法院刑事第十三庭
                                    審判長法  官  蔡    燉
                 法  官  李  春  地
                                          法  官  盧  彥  如
右正本證明與原本無異。
如不服本判決應於收受送達後十日內向甲○提出上訴書狀，其未敘述上訴之理由者並
得於提起上訴後十日內向甲○補提理由書（均須按他造當事人之人數附繕本）。
                                          書記官  何  閣  梅
中      華      民      國    九十一    年      一      月      二      日
